【裁判字號】    90,訴,687
【裁判日期】    900523
【裁判案由】    偽造文書等
【裁判全文】
臺灣高雄地方法院刑事判決                            九十年度訴字第六八七號
    公  訴  人  臺灣屏東地方法院檢察署檢察官
    被      告  甲○○
右列被告因偽造文書等案件，經台灣屏東地方法院檢察署檢察官向台灣屏東地方法院
提起公訴（八十九年度偵字第六三二一號）後，經該院認無管轄權移送本院，本院判
決如左：
    主  文
甲○○無罪。
    理  由
一、公訴意旨略以：被告甲○○為圖自己輾轉受託辦理不知情之郭慶元（現已歿）、
    丙○○○二人請領勞保殘廢給付之佣金，竟意圖為自己不法之所有，於民國八十
    九年三月初某日，擅自盜刻許永忠醫師之印章，再塗改由行政院衛生署屏東醫院
    （下稱屏東醫院）醫師許永忠所開立之郭慶元、丙○○○二人之農民健康保險殘
    廢診斷書內關於其內診斷殘廢時視力之登載內容，又盜用許永忠醫師之印文後影
    印變造該二紙診斷書，且於八十九年三月十四日，持該變造之公文書向勞工保險
    局承辦人員行使而欲詐領殘廢給付，致生損害於許永忠醫師及公立醫院診斷證明
    書之正確性。惟嗣因勞工保險局人員查覺有異而未核發殘廢給付，且更向屏東醫
    院查詢後向警方告發始循線查獲上情，因認被告涉犯刑法第二百十六條、第二百
    十一條變造公文書及刑法第三百三十九條第三項、第一項之詐欺取財未遂罪。
二、按犯罪事實應依證據認定之，無證據不得推定其犯罪事實；不能證明被告犯罪者
    ，應諭知無罪之判決，刑事訴訟法第一百五十四條、第三百零一條第一項定有明
    文。又刑事訴訟法上所謂認定犯罪事實之證據，係指足以認定被告確有犯罪行為
    之積極證據而言，該項證據自須適合於被告犯罪事實之認定，始得採為斷罪資料
    ；事實之認定，應憑證據，如未能發現相當證據，或證據不足以證明，自不能以
    推測或擬制之方法，以為裁判基礎，最高法院二十九年上字第三一０五號、四十
    年台上字第八六號判例足資參照。再按被告之自白為證據之一種，須非基於強暴
    、脅迫、利誘、詐欺或其他不正之方法，且與事實相符者，方得採為證據，故被
    告雖經自白，仍應調查其他必要之證據，以察其與事實是否相符，苟無法證明其
    與事實相符，根本即失其證據之證明力，不得採為判斷事實之根據，最高法院亦
    四十六年度臺上字第八０九號判例足資參照。
三、本件公訴人認被告涉犯前揭罪嫌，無非係以被告甲○○於警訊及台灣屏東地方法
    院檢察署偵查中之自白、證人丙○○○及丁○○證稱郭慶元及丙○○○確有透過
    丁○○委託被告代為辦理勞保殘廢給付之證詞、及郭慶元與丙○○○二人經屏東
    醫院許永忠醫師檢驗後之原診斷書及被告變造後之診斷書影本對照結果為其論斷
    之依據。訊據被告甲○○固未否認介紹乙○○為郭慶元等辦理保險殘障給付事宜
    ，並交付郭某等人之診斷證明書與乙○○，但堅決否認有變造屏東醫院診斷證明
    書並持以向勞工保險局請領殘障給付請領殘障給付之犯行，辯稱：友人乙○○（
    業據台灣嘉義地方法院檢察署檢察官提起公訴）專替他人請領保險給付，因張某
    委託其代為尋找客源，表示事成之後會給與紅包酬謝，所以才透過丁○○介紹，
    將郭慶元及丙○○○之資料交給乙○○辦理，並不知道張某係以變造診斷證明書
    之方式請領保險殘障給付，是因張某其他變造診斷書之案件為警查獲後，才由張
    某處得知持交乙○○之診斷證明書係經變造後方持以請領殘障給付等語。經查：
    本件以屏東縣農會被保險人郭慶元及丙○○○之名義，於八十九年三月十四日，
    以雙眼視障為由，向勞工保險局申請殘障給付所持之屏東醫院「農民健康保險殘
    廢診斷書」二紙，其「視力障害」欄之記載，經過變造而與與原本不符之事實，
    有卷內所附變造前、後之郭慶元及丙○○○診斷書影本各一紙及勞工保險局八十
    九年五月十七日八九保政字第六００００五四號函、行政院衛生署屏東醫院八十
    九年四月十二日（八九）屏醫病歷字第一八七九號函在卷足憑，固堪信確有以變
    造之郭慶元及丙○○○診斷書請領殘障給付情事存在，惟查：
（一）證人乙○○於本院審理時坦承前開診斷書係伊變造後持以向勞保局請領殘障給
      付，稱：「（本件郭女與其夫農保殘障給付是否委託你辦理？）是我送件的，
      被告把診斷證明書交給我，由我送件」、「（變造診斷證明書是否你所為？）
      是，我只是想幫他們多請領一些」、「（以何方式變造？）我用立可白塗掉再
      自己寫，印章不是我負責的，我與黃宗立，他是五十五年次，嘉義人。通常是
      我們二人合作，由我修改，他負責印章」、「（被告是否知道你用何方式請領
      該項給付？）他不知道」、「（他總共提供幾件給你？）就這二件」、「（有
      無告知以變造診斷證明的方法？）沒有」、「（被保險人是否提供任何資料？
      ）介紹的人會帶被保險人做健檢，我刻他們的章，到時候撥款會撥到他們帳戶
      ，我再將印章還他們」等語（見本院九十年四月三十日筆錄），而乙○○確實
      因為變造診斷書，詐領農保殘障給付案件，經台灣嘉義地方法院檢察署以八十
      九年度偵字第二一八五號提起公訴，有法務部檢察書類查詢系統查詢結果一紙
      在卷足憑，審諸該起訴書所載乙○○變造診斷書持以請領殘障給付之手法與本
      件相同，且該等案件發生時間與本件相近，堪信證人乙○○所稱，本件亦係由
      其變造診斷書後持已向勞保局請領殘障給付之情為真實。
（二）證人即將郭慶元之案件介紹給被告之人丁○○於本院審理時證稱：因丙○○○
      之兒子與伊先生是同事，所以介紹被告替其辦理請領殘障給付事宜，並稱：「
      因我有朋友辦過，我認為他資格符合，所以告訴他可以辦，因為我不用上班，
      所以就載郭女去醫院檢查並將診斷書拿給被告」、「（為何交被告？）我聽朋
      友說被告有幫人辦過，所以就把診斷書給他，請他幫人辦」，而證人即郭慶元
      之子郭茂松亦證稱，其弟確實為鄭女先生之同事，是丁○○證稱，介紹被告為
      郭慶元辦理殘障給付之請領係因渠等個人情誼之故，尚非無據。另審諸屏東醫
      院出具診斷書之種類為「殘廢診斷書」，而該診斷書原本所記載，丙○○○兩
      眼矯正前之視力均僅零點二，郭慶元僅零點四，且該診斷書最後一行對於「上
      項殘廢有無好轉可能」之記載均勾選為「無」，是單就屏東醫院所出具之診斷
      書原本，客觀上應足使人相信該院已就丙○○○及郭慶元之視覺殘廢之事實為
      認定，是丁○○乃至於被告將該診斷書交與乙○○，委託其為郭慶元等請領殘
      障給付，自別無要求乙○○就該診斷書更為變造之意思，亦難預料該診斷書須
      經變造方得請領該項給付，加以乙○○證稱，係為使申請人獲得更多之給付，
      所以才將診斷之內容變造得更嚴重些，該變造之行為既屬張某個人之意思，則
      被告事先對於該診斷書會經乙○○變造未必知情，又本案二件都是由乙○○親
      自送件，業據張某供陳在卷，是被告於診斷書經變造後送件之前，亦無機會得
      知張某係持經變造之診斷書請領殘障給付，證人乙○○證稱伊係與黃宗立合作
      ，被告對於變造之犯行並不知情，亦堪採信。
（三）此外，保險殘障給付雖可由被保險人親自辦理請領手續，然以本件郭慶元夫婦
      已近八十之齡，且知識與學識未足，加以坊間以代辦各項行政業務為業之人本
      不在少數，是被告受委託為郭慶元夫婦辦理殘障給付請領事宜，與交易習慣並
      不違背，又該等代辦業務多以有償為原則，被告既居間為乙○○介紹客源，自
      得請求報酬，是即便被告事先知可自乙○○處獲得報酬，亦不當然表示其對於
      乙○○係以不法之方式請領殘障給付之事知情，再觀諸被告嗣後確實以郭慶元
      及丙○○○之名義，向勞工保險局撤回本件申請，有該局九十年四月十三日，
      九十保受字第六０一三七七四號函及該函所負之撤回申請書影本二紙在卷可稽
      ，亦足徵其辯稱，是事後才知道乙○○以不法之方式請領殘障給付，所以將該
      申請案撤回，並非無據。
綜上所陳，本件診斷證書之變造既非被告為之，而乙○○代為辦理殘障給付請領之行
為與交易習慣無違，又無證據顯示被告對於乙○○變造診斷書一事知情，自難謂被告
與乙○○就張某變造診斷書之犯行有犯意之聯絡或行為之分擔，此外，復查無其他積
極確切之證據足資證明被告確有如公訴人所指之犯行，既不能證明被告犯罪，自應為
被告無罪之諭知。
四、至被告以郭慶元及丙○○○之名義，出具申請書向勞保局撤銷殘障給付之請領，
    是否涉犯偽造私文書罪部分，因未據起訴，且與本件被告行使變造公文書及詐欺
    經判決無罪部分，並無裁判上一罪之關係，本院不得併予審究，宜交由檢察官另
    行偵查，附此敘明之。
據上論斷，應依刑事訴訟法第三百零一條第一項，判決如主文。
中      華      民      國    九十      年      五      月    二十三    日
                                  臺灣高雄地方法院刑事第二庭
                                      法  官  卓立婷
右正本證明與原本無異。
如不服本判決，應於判決送達後十日內，向本院提出上訴狀。
                                      書記官    陳家宏
中    華    民    國      九十      年      五      月      二十五      日


司法院資訊處製作；財團法人民間司法改革基金會備份。
